臺灣臺東地方法院民事判決
                                      110年度原訴字第7號
原      告  胡華山  
訴訟代理人  林長振律師
被      告  陳美華  

上列當事人間請求拆屋還地等事件，本院於民國110年4月7日言
詞辯論終結，判決如下：
    主    文
被告應將坐落臺東縣○○鄉○○○段000地號土地上，如附圖編號616⑴
、⑶、⑷、⑸、⑹所示，面積分別為128.69、3.56、2.9、29.85、71
.45平方公尺之鐵皮房屋、水塔、圍籬等建物拆除，及將如附圖
編號616⑵所示，面積為140.99平方公尺之水泥廣場挖除，並將新
廣原段616地號土地全部（總面積為3,452平方公尺）騰空返還原
告。
被告應給付原告新臺幣（下同）1,903元，及自民國109年7月1日
起至清償日止，按週年利率百分之5計算之利息。
原告其餘之訴駁回。
訴訟費用由被告負擔百分之97，餘由原告負擔。
本判決原告勝訴部分得假執行。但被告以623,263元為原告預供
擔保，得免為假執行。
其餘假執行聲請駁回。
    事實及理由
一、原告主張：伊於民國103年間繼承父親即訴外人胡保郎所有
    坐落臺東縣○○鄉○○○段000號地號土地（重測前地號為廣原段
    224之4地號，下稱系爭土地）後，發現被告無權占用系爭土
    地，並搭建如附圖（即關山地政事務所109年數測字第01560
    0號複丈成果圖）編號616⑴至⑹所示之鐵皮房屋、水塔、圍籬
    及舖設水泥廣場（以下合稱系爭地上物）使用，使伊受有損
    害，爰依民法第767條第1項及第179條規定起訴請求被告拆
    除、挖除系爭地上物及返還系爭土地，並給付起訴時起回溯
    5年占用系爭土地相當於租金之不當得利等語。並聲明：㈠如
    主文第1項所示。㈡被告應給付原告新臺幣（下同）21,740元
    ，及自109年7月1日起至清償日止，按週年利率百分之5計算
    之利息。㈢願供擔保，請准宣告假執行。
二、被告則以：伊父親自63年6月22日前即於系爭土地上耕作，
    當時系爭土地係無人管領耕作之荒地，伊與父親墾荒占有系
    爭土地耕作迄今已逾40年，然因不諳法令，迄今未申辦所有
    權或他項權利登記，惟依民法第772條之規定，伊得就系爭
    土地為所有權、地上權或耕作權等他項權利之登記；而原告
    及其父親並未實際於系爭土地上耕作，不應受政府放領系爭
    土地，伊認為他們取得系爭土地是不合法的；另伊先前有向
    國有財產署承租臺東縣○○鄉○○段0地號土地（下稱系爭萬朝
    段土地），伊認為系爭地上物都是坐落在系爭萬朝段土地上
    ，而無占用系爭土地情形等語。並為答辯聲明：原告之訴駁
    回。
三、本件不爭執事項(見本院卷二第67-68頁）：
  ㈠系爭土地於108年重測前之地號為海端鄉廣原段224之4地號，
    而廣原段224-4地號分割自同段224地號。原告於108年7月29
    日以分割繼承為原因，登記為系爭土地之所有權人。
  ㈡系爭地上物中，鐵皮房屋占用系爭土地如附圖所示編號616⑴
    所示部分之面積128.69平方公尺、水泥廣場占用如附圖所示
    編號616⑵所示部分之面積140.99平方公尺、水塔占用如附圖
    編號616⑶、616⑷所示部分之面積3.56、2.90平方公尺、圍籬
    占用如附圖編號616⑸、616⑹所示部分之面積29.85、71.45平
    方公尺、合計占用面積為377.44平方公尺。
  ㈢被告於102年12月29日向國有財產署所承租之系爭萬朝段土地
    （租期103年1月1日至112年12月31日），與系爭土地係屬不
    同土地。
  ㈣系爭土地於105年1月、107年1月之申報地價分別為每平方公
    尺19.2元、24元；於108年1月間土地公告現值為每平方公尺
    180元
  ㈤兩造同意以系爭地上物合計占用面積377.44平方公尺，作為
    計算相當於租金之不當得利之基礎。
  ㈥原告於109年6月24日所繕具之民事陳報⑵狀，已於109年6月30
    日為被告當庭簽收。
四、本件爭點：
  ㈠被告有無占用系爭土地之合法權源？原告依據民法第767條第
    1項，請求被告拆除、挖除系爭地上物，並返還系爭土地全
    部，有無理由？
  ㈡原告依民法第179條請求被告給付相當於租金之不當得利21,7
    40元，有無理由？
五、本院之判斷：
  ㈠被告占用系爭土地無合法權源，原告請求被告拆除、挖除如
    附圖編號616⑴至⑹所示之系爭地上物，並騰空返還系爭土地
    全部，為有理由。
    ⒈按以所有之意思，二十年間和平、公然、繼續占有他人未
      登記之不動產者，得請求登記為所有人；以所有之意思，
      十年間和平、公然、繼續占有他人未登記之不動產，而其
      占有之始為善意並無過失者，得請求登記為所有人；前五
      條之規定，於所有權以外財產權之取得，準用之。於已登
      記之不動產，亦同，民法第769、770、772條分別定有明
      文。次按因時效而取得地上權登記請求權者，不過有此請
      求權而已，在未依法登記為地上權人以前，仍不得據以對
      抗土地所有人而認其並非無權占有（最高法院107年度台
      上字第1215號判決參照），此於農育權等所有權以外用益
      物權之登記請求權取得，亦應為相同之解釋。易言之，得
      因時效取得所有權登記請求權者，僅限於未登記之不動產
      ；又得時效取得所有權以外財產權之登記請求權者，雖不
      限於未經登記之不動產，惟因占有人因時效經過所取得者
      ，為該所有權以外財產權之登記請求權，故於占有人未依
      法登記為地上權人、農育權人前，仍不得對所有權人主張
      有權占有。
    ⒉經查，被告雖以系爭土地經其與父親墾荒時起，迄今已逾4
      0年，其得就系爭土地為所有權、地上權或耕作權等他項
      權利登記等語。然縱被告所稱已占用系爭土地逾40年之情
      為真，惟系爭土地既登記為原告所有，即非未經登記之土
      地，被告自無從因時效經過而取得系爭土地所有權登記請
      求權；再參酌被告自陳：因不諳法令，迄今未申辦所有權
      或他項權利登記等語（見本院卷二第18頁），足認其迄今
      並未依法登記為系爭土地之地上權人或農用權人，揆諸前
      揭說明，自不得對原告主張有權占有。
    ⒊至被告雖以系爭土地原為荒地，原告並未實際於系爭土地
      上耕作，所以不應取得系爭土地所有權云云。惟查，被告
      對於此部分之事實，並未提出何證據以實其說。況原告係
      因分割繼承而登記系爭土地之所有權人，已如前揭三、㈠
      所述，自不因其有無在系爭土地耕作之事實，而影響其因
      繼承而取得系爭土地所有權之效力。至系爭土地是否為政
      府放領之土地或原告之前手是否未符合放領之資格，核屬
      行政訴訟之範疇，要非本件所能審核，是被告此部分抗辯
      亦無理由。
    ⒋另被告以系爭地上物係坐落在其承租之系爭萬朝段土地上
      ，並聲請調閱該地於65年間之地籍圖為證云云。惟系爭地
      上物係坐落在系爭土地上，且合計占用面積為377.44平方
      公尺；另被告於102年12月29日向國有財產署所承租之系
      爭萬朝段土地（租期103年1月1日至112年12月31日），與
      系爭土地係屬不同土地等情，已如前揭三、㈡、㈢所述。再
      審視財政部國有財產署南區分署臺東辦事處109年7月7日
      台財產南東三字第10909066580號函復之系爭土地與系爭
      萬朝段土地之空照圖及地籍圖（見本院卷一第127-132頁
      ），可知系爭土地與系爭萬朝段土地間隔有1筆狹長之土
      地，並未相鄰。從而，被告所辯顯不可採。
    ⒌綜上，被告以系爭地上物占用系爭土地如附圖編號616⑴至⑹
      所示部分，並占用系爭土地全部，並未有合法權源；原告
      為系爭土地所有權人，自得依民法第767條第1項之規定，
      請求被告拆除、挖除如附圖編號616⑴至⑹所示部分之系爭
      地上物，並將系爭土地全部返還予原告。
  ㈡原告依民法第179條請求被告給付相當於租金之不當得利1,90
    3元，為有理由；逾此金額部分，則無理由。
    ⒈按無權占用他人之土地，可能獲得相當於租金之利益為社
      會通常之觀念，而土地所有人因此受有相當於租金之損害
      ，自得依民法第179條前段之規定，請求相當於租金之不
      當得利（最高法院61年台上第1695號民事判決意旨參照）
      。又無權占有土地，所獲得之利益係土地之使用，而使用
      他人土地，依社會通念須支付租金，是無權占有人所獲得
      之利益，應係相當於土地租金之利益，而土地租金之利益
      ，則依土地所處地點、相關位置而應有一定客觀標準。末
      按耕地地租不得超過地價百分之8，所稱地價指法定地價
      ，而土地所有權人依土地法所申報之地價即為法定地價，
      土地法第110條、第148條規定甚明，此計收租金之規定，
      於不當得利損害賠償事件雖非當然一體適用，然未嘗不可
      據為計算賠償之標準。又所謂年息百分之8為限，乃指租
      金之最高限額而言，並非必須照申報價額年息百分之8計
      算之，且尚須斟酌土地之位置，附近繁榮程度、使用人利
      用基地之經濟價值、所受利益，彼等關係及社會感情等情
      事，綜合判斷以為決定。
    ⒉被告未有占用系爭土地之合法權源，已如上揭㈠所述，揆諸
      上揭說明，堪認被告占用系爭土地受有相當於租金之不當
      利益。本院審酌系爭土地位於臺東縣海端鄉之郊區，兩旁
      均為空地，人煙稀少，生活機能不佳，有勘驗測量筆錄及
      勘驗照片在卷足憑（見本院卷一第58-63頁），並參以被
      告占用系爭土地之使用目的、經濟價值及所受利益等一切
      情狀，認原告請求被告給付占用系爭土地所獲相當於租金
      之不當利益，應以系爭土地申報地價年息百分之5計算為
      適當。而系爭土地於105年1月、107年1月之申報地價分別
      為每平方公尺19.2元、24元；兩造同意以以系爭地上物合
      計占用面積377.44平方公尺，作為計算相當於租金之不當
      得利之基礎等情，已如前揭三、㈣、㈤所述。又系爭土地於
      103年11月至104年12月間，並無申報地價資料，而109年1
      月間之申報地價已上漲至每平方公尺26元等情，有系爭土
      地地價公務用謄本可證（見本院卷二第52、53頁），茲依
      系爭土地自105年1月至109年1月間申報地價由19.2元上漲
      至26元為計算基礎，可知系爭土地申報地價之年漲幅度為
      1.7元（計算式【26-19.2】÷4年＝1.7】，核定系爭土地10
      3年11月至104年12月間之申報地價為15.8元（計算式：19
      .2-【1.7×2】＝15.8）。是原告請求被告給付自起訴之日
      （即108年11月1日，見本院卷一第5頁）起回溯5年（即自
      103年11月2日起至108年11月1日止）之相當於租金之不當
      得利1,903元【計算式：（【14/12(年)×377.44×15.8×5%
      】＋【2(年)×377.44×19.2×5%】＋【22/12(年)×377.44×24×
      5%】＝1,903，小數點以下四捨五入】，為有理由，應予准
      許，逾此部分即為無理由，不應准許。
    ⒊按給付無確定期限者，債務人於債權人得請求給付時，經
      其催告而未為給付，自受催告時起，負遲延責任。其經債
      權人起訴而送達訴狀，與催告有同一之效力，民法第229
      條第2項定有明文。又遲延之債務，以支付金錢為標的者
      ，債權人得請求依法定利率計算之遲延利息。但約定利率
      較高者，仍從其約定利率；而應付利息之債務，其利率未
      經約定，亦無法律可據者，週年利率為百分之5，亦為同
      法第233條第1項及第203條所明定。查原告於109年6月24
      日所繕具之民事陳報⑵狀，已於109年6月30日為被告當庭
      簽收之情，已如上揭三、㈥所述，是原告請求自109年7月1
      日起至清償日止，按週年利率百分之5計算之利息，自屬
      有據。
    ⒋綜上，原告請求被告給付1,903元，及自109年7月1日起至
      清償日止，按週年利率百分之5計算之利息，洵屬有據，
      應予准許。逾此部分請求則屬無據，應予駁回。
六、綜上所述，原告依民法第767條第1項、第179條之規定，請
    求如主文第1、2項所示，為有理由，應予准許。逾此範圍之
    請求，即為無理由，應予駁回。
七、本件事證已臻明確，兩造其餘攻擊防禦方法及舉證，核與判
    決結果無影響，爰不予一一論述，併此敘明。
八、本件原告勝訴部分，係依民事訴訟法第427條第1項，適用簡
    易程序所為被告敗訴之判決，依同法第389條第1項第3款之
    規定，應職權宣告假執行。並依同法第392條第2項規定，依
    職權宣告被告如預供相當之擔保，得免為假執行。至原告敗
    訴部分，其假執行之聲請，因訴之駁回而失所附麗，不應准
    許。
九、訴訟費用負擔之依據：民事訴訟法第79條。
中　　華　　民　　國　 110　　年　　 4　　月　  16　　日
                  民事第一庭  審判長法  官  楊憶忠
                                    法  官  施伊玶
                                    法  官  李立青
以上正本係照原本作成。
如對本判決上訴，須於判決送達後20日內向本庭提出上訴狀。如
委任律師提起上訴者，應一併繳納上訴審裁判費。
中　　華　　民　　國　　110 　年　　4 　　月　　16　　日
                                    書記官  劉雅文